ACORDAO-COMPLETO-2518771

ACÓRDÃO 2381/2022 ATA 15/2022 - SEGUNDA CÂMARA

VISTOS, relatados e discutidos estes autos de aposentadoria, em que se examina, nesta fase processual, pedido de reexame interposto pela Universidade Federal de Alagoas contra o Acórdão 2169/2021-TCU-Segunda Câmara, de relatoria do Ministro-Substituto André Luís de Carvalho, 
ACORDAM os Ministros do Tribunal de Contas da União, reunidos em Sessão da Segunda Câmara, ante as razões expostas pelo Relator e com fulcro no art. 48, c/c os arts. 32 e 33, da Lei 8.443/1992, em: 
9.1. conhecer do pedido de reexame interposto pela Universidade Federal de Alagoas e, no mérito, dar-lhe provimento parcial para tornar sem efeito o subitem 9.3.3 do Acórdão 2169/2021-TCU-Segunda Câmara;
9.2. dar ciência desta deliberação à recorrente e aos interessados.

Pedido de reexame interposto contra o Acórdão que julgou ilegal a aposentadoria dos interessados.

Segunda Câmara

Universidade Federal de Alagoas.

3. Interessados/Responsáveis/Recorrentes:
3.1. Interessados: George Carnauba de Omena (XXX.619.514-XX); Jose Ronaldo Lima de Barros (XXX.428.634-XX); Maria Cicera Mendes Rocha (XXX.520.034-XX); Mariangela Gomes Costa (XXX.947.654-XX); Marlete Bezerra dos Santos (XXX.017.014-XX).
3.2. Recorrente: Universidade Federal de Alagoas (24.464.109/0001-48).

13.1. Ministros presentes: Bruno Dantas (Presidente), Augusto Nardes (Relator), Aroldo Cedraz e Antonio Anastasia.
13.2. Ministro-Substituto presente: André Luís de Carvalho.

AUGUSTO NARDES

Ministro-Substituto André Luís de Carvalho.

Adoto como relatório a instrução de peça 39, transcrita a seguir com ajustes de forma pertinentes, a qual foi elaborada no âmbito da Secretaria de Recursos (Serur) e cujo encaminhamento teve a anuência do dirigente daquela unidade e do Ministério Público junto ao TCU (peças 40 e 41) :
"INTRODUÇÃO
1. Cuida-se de pedido de reexame (peça 31) interposto pela Universidade Federal de Alagoas contra o Acórdão 2169/2021-TCU-Segunda Câmara (peça 26) , que teve como relator o Excelentíssimo Senhor Ministro-Substituto André Luís de Carvalho.
1.1. A deliberação recorrida apresenta o seguinte teor:
VISTOS, relatados e discutidos estes autos de aposentadorias deferidas pela Universidade Federal de Alagoas em favor de George Carnaúba de Omena, José Ronaldo Lima de Barros, Maria Cícera Mendes Rocha, Mariangela Gomes Costa e Marlete Bezerra dos Santos.
ACORDAM os Ministros do Tribunal de Contas da União, reunidos em Sessão da 2ª Câmara, nos termos do art. 71, III e IX, da Constituição de 1988, dos arts. 1º, V, 39, II, e 45 da Lei 8.443/1992, e dos arts. 260, § 1º, e 262, § 2º, do RITCU, ante as razões expostas pelo Relator, em:
9.1. assinalar a ilegalidade dos atos iniciais de aposentadoria em favor de George Carnaúba de Omena (à peça 16 sob o n.º 10789600-04-2014-000034-7) , José Ronaldo Lima de Barros (à peça 17 sob o n.º 10789600-04-2014-000047-9) , Maria Cícera Mendes Rocha (à peça 18 sob o n.º 10789600-04-2014-000079-7) , Mariangela Gomes Costa (à peça 19 sob o n.º 10789600-04-2014-000018-5) e Marlete Bezerra dos Santos (à peça 20 sob o n.º 10789600-04-2014-000040-1) , negando-lhes os respectivos registros, em face da indevida percepção da vantagem como 'quintos ou décimos' de função e em face da continuidade do pagamento das parcelas como '82375 VENC.BAS.COMP.ART.15 L11091/05' e 'DECISAO JUDICIAL TRANS JUG APO' sem a necessária absorção, contudo, diante das supervenientes modificações na estrutura remuneratória; 
9.2. dispensar o ressarcimento das quantias percebidas indevidamente, mas de boa-fé, em consonância com a Súmula 106 do TCU, deixando, ainda, de determinar a imediata cessação dos pagamentos inerentes aos 'quintos' de função em respeito à decisão prolatada pelo STF no bojo do RE 638.115-CE;
9.3. determinar que, no prazo de 15 (quinze) dias contados da ciência desta deliberação, a Universidade Federal de Alagoas adote as seguintes medidas:
9.3.1. faça cessar os pagamentos decorrentes dos atos ora considerados ilegais pelo item 9.1 deste Acórdão em face da indevida continuidade do pagamento das parcelas como '82375 VENC.BAS.COMP.ART.15 L11091/05' e 'DECISAO JUDICIAL TRANS JUG APO' sem a necessária absorção, contudo, diante das supervenientes modificações na estrutura remuneratória, sob pena de responsabilidade solidária da autoridade administrativa omissa, nos termos do art. 71, IX, da Constituição de 1988 e do art. 262, caput, do RITCU;
9.3.2. dê ciência desta deliberação aos interessados, alertando-os de que o efeito suspensivo proveniente da eventual interposição do subsequente recurso junto ao TCU não os eximirá da devolução dos valores percebidos indevidamente após a notificação, diante do não provimento desse recurso, devendo encaminhar os comprovantes da correspondente notificação ao TCU no prazo de 30 (trinta) dias;
9.3.3. promova o destaque da referida parcela como 'quintos ou décimos de função pública', transformando-a em VPNI, e, em consonância com a decisão judicial transitada em julgado, promova a efetiva implementação das futuras absorções dessa parcela em face das supervenientes modificações legais produzidas sobre a estrutura remuneratória da correspondente carreira em sintonia, ainda, com a deliberação proferida pelo Supremo Tribunal Federal no bojo do RE 638.115 durante a Sessão de 18/12/2019;
9.3.4. encaminhe a este Tribunal, nos termos do art. 262, § 2º, do RITCU, os novos atos iniciais das aludidas aposentadorias apontadas pelo item 9.1 deste Acórdão, sem as ilegalidades indicadas nesta deliberação, para que sejam submetidos à apreciação pelo TCU, na forma do art. 260, caput, do RITCU;
9.4. enviar a cópia do presente Acórdão, com o Relatório e a Proposta de Deliberação, à Universidade Federal de Alagoas para ciência e efetivo cumprimento ao item 9.3 deste Acórdão; e
9.5. arquivar o presente processo, sem prejuízo de promover o monitoramento da determinação proferida pelo item 9.3 deste Acórdão, representando ao TCU, se necessário.
HISTÓRICO 
2. Os atos de aposentadoria foram considerados ilegais em razão de:
 a) pagamento de rubricas judiciais, decorrentes das perdas dos planos econômicos, que já deveriam ter sido absorvidas pelos acréscimos remuneratórios das carreiras dos cinco servidores;
 b) ausência de absorção da parcela remuneratória temporária, decorrente da Lei 11.091/2005, nos proventos de George Carnaúba e Mariangela Gomes;
 b) incorporação indevida de quintos após a edição da Lei 9.624/1998 por George Carnaúba de Omena;
2.1. A Universidade Federal de Alagoas contesta a determinação para supressão de valores pagos a título de URP, quintos e diferença de vencimento básico prevista na Lei 11.091/2001, mediante a interposição do presente pedido de reexame (peça 31) , cuja argumentação será abordada mais adiante.
ADMISSIBILIDADE
3. Reitera-se o exame de admissibilidade realizado pelo Sar/Serur (peças 32 e 33) , que opinou pelo conhecimento do recurso, nos termos do artigo 48 da Lei 8.443/1992, c/c os artigos 285 e 286, parágrafo único, do RI/TCU, suspendendo-se os efeitos dos subitens 9.1, 9.3, 9.3.1, 9.3.3 e 9.3.4 do Acórdão 2169/2021-TCU-Segunda Câmara. O Excelentíssimo Senhor Ministro Augusto Nardes, mediante despacho de peça 36, concordou com esta unidade técnica.
4. Delimitação
Constitui objeto do presente recurso definir se:
a) o Tribunal de Contas da União observou o devido processo legal na apreciação da legalidade, para fins de registro, dos atos de aposentadoria dos interessados;
b) as parcelas judiciais referentes a planos econômicos já deveriam ter sido absorvidas pelos acréscimos remuneratórios das carreiras dos cinco servidores;
c) é o caso de transformar os quintos relativos ao período de 8/4/1998 a 4/9/2001 em VPNI a ser absorvida por quaisquer reajustes futuros, conforme modulação de efeitos prevista no RE 638.115/CE;
d) houve afronta ao RE 638.115/CE pelo acórdão recorrido ao considerar ilegal o ato de aposentadoria que contempla o pagamento de quintos incorporados após 8/4/1998,
e) a parcela remuneratória temporária decorrente da Lei 11.091/2005 já devia ter sido absorvida.
5. Do devido processo legal para apreciação de atos de concessão sujeitos a registro pela Corte de Contas.
5.1. Aduz a recorrente que o TCU não teria respeitado o direito ao devido processo legal, com base nos seguintes argumentos.
5.2. No julgamento do TC Processo 011.932/2012-0, firmou-se entendimento sobre o prazo de julgamento de legalidade de atos de aposentadoria, conforme voto condutor do Acórdão 1462/2020-TCU-Segunda Câmara, proferido pela Ministra Ana Arraes, abordando o julgamento pelo STF do RE 636.553, em 19/2/2020, sob a sistemática de repercussão geral (tema 445) , com a fixação da seguinte tese:
Em atenção aos princípios da segurança jurídica e da confiança legítima, os Tribunais de Contas estão sujeitos ao prazo de 5 anos para o julgamento da legalidade do ato de concessão inicial de aposentadoria, reforma ou pensão, a contar da chegada do processo à respectiva Corte de Contas.
5.3. Os servidores já se encontram aposentados há, no mínimo, seis anos, tendo a Controladoria-Geral da União em Alagoas remetido os atos de concessão ao TCU com parecer pela legalidade.
5.4. A aplicação do artigo 54, § 1º, da Lei 9.784/1999 implicaria na decadência do direito da União, por meio do TCU, em reformar as aposentadorias.
5.5. Em consequência da extinção do direito, por não ter sido exercido no prazo legal, ao agente público só cabe praticar o que a lei permite, por consequência do princípio da legalidade (art. 37 da Carta Magna) .
5.6. Com a manifestação do instituto da decadência, deveriam ser mantidas as aposentações, em nome dos princípios constitucionais da segurança jurídica e do devido processo legal, haja vista entendimento jurisprudencial do STF acerca do tema (MS 25116, Relator: Min. AYRES BRITTO, Tribunal Pleno, julgado em 8/9/2010, DJe-027 DIVULG 9/2/2011 PBLIC 10/2/2011 EMENT VOL-02461-01 pp-00107) .
5.7. Ainda no diapasão a segurança jurídica, não somente poderia ser utilizado o prazo decadencial para julgamento dos atos, mas também outros aspectos, como a presunção de boa-fé, convicção do interessado acerca da legalidade do ato e idade avançada. Neste sentido discorre o Ministro José Jorge, no âmbito do TC Processo 013.663/2011-9, trazendo à colação voto do Ministro Aroldo Cedraz.
5.8. De tão esclarecedor, merece nota especial o que proferiu o Ministro Aroldo Cedraz (Acórdão 713/2011-TCU-Segunda Câmara) , que parece se encaixar perfeitamente à situação em tela. As concessões das aposentadorias em questão se deram há mais de 6 anos, no mínimo, cujo julgamento sendo considerado ilegal a esta altura suscitaria grave insegurança jurídica aos interessados, visto se tratar de ex-servidores, entre 59 e 69 anos, que consequentemente possuem suas comorbidades e necessidades delicadas de saúde, as quais qualquer intervenção para reduções vencimentais incorreria em drásticas perdas orçamentárias familiares.
5.9. Considerando que os idosos são os maiores atingidos pela COVID-19, acredita a recorrente ser necessária a preservação da segurança jurídica, subprincípio do Estado de Direito, a garantia da estabilidade e, por conseguinte, da paz social.
Análise:
5.10. Cabe ressaltar que a atuação desta Corte de Contas, no que tange ao julgamento de atos de pessoal para fins de registro, segue o balizamento estabelecido pelo Supremo Tribunal Federal na Súmula Vinculante 3, que excepciona a apreciação da legalidade do ato de concessão inicial de aposentadoria, reforma e pensão da necessidade de observância do contraditório e ampla defesa.
5.11. O STF também fixou a seguinte tese de repercussão geral (tema 445) , no bojo no RE 636.553, de relatoria do Ministro Gilmar Mendes:
Em atenção aos princípios da segurança jurídica e da confiança legítima, os Tribunais de Contas estão sujeitos ao prazo de 5 anos para o julgamento da legalidade do ato de concessão inicial de aposentadoria, reforma ou pensão, a contar da chegada do processo à respectiva Corte de Contas. 
5.12. Verifica-se que os atos em reexame foram enviados ao TCU nas seguintes datas (peças 16 a 20) :
 - George Carnaúba de Omena: 25/2/2016;
 - José Ronaldo Lima de Barros: 26/2/2016;
 - Maria Cícera Mendes Rocha: 3/3/2016;
 - Mariangela Gomes Costa: 11/3/2016;
 - Marlete Bezerra dos Santos: 4/3/2016.
5.13. Tendo em vista que os referidos atos de aposentação foram apreciados na Sessão da Segunda Câmara de 23/2/2021 (peça 26) , não há que se falar em decadência administrativa nem em prescrição quinquenal, nem em obrigatoriedade de oitiva prévia dos interessados. De igual modo, ficam afastadas inobservâncias aos princípios do contraditório, da ampla defesa, da segurança jurídica e do devido processo legal.
5.14. A atuação do Tribunal de Contas da União deu-se em consonância com a competência estabelecida no art. 71, inciso III, da Carta Magna quanto à apreciação, para fins de registro, da legalidade de ato de concessão de pensão, na forma regulamentada pela Lei 8.443/1992 (art. 1º, inciso V) , pelo Regimento Interno (arts. 1º, inciso VIII, 259 e seguintes) e pela Instrução Normativa TCU 78/2018, que dispõe sobre o envio, o processamento e a tramitação de informações alusivas a atos de admissão de pessoal e de concessão de aposentadoria, reforma e pensão, para fins de registro, no âmbito da Corte de Contas, nos termos do art. 71, inciso III, da Constituição Federal.
5.15. Prevê o art. 260, § 1º, do Regimento Interno que a autoridade administrativa responsável por atos de aposentação submeterá os dados e informações necessários ao respectivo órgão de controle interno, que deverá emitir parecer sobre a legalidade dos atos e torná-los disponível à apreciação do Tribunal, que determinará o registro dos atos que considerar legais e recusará o registro dos atos considerados ilegais.
5.16. Nos termos do art. 262, caput e § 2º, do referido Regimento, uma vez recusado o registro do ato de concessão pelo TCU, cabe ao órgão de origem a adoção de providências para fazer cessar o pagamento dos proventos no prazo de quinze dias, contados da ciência da decisão do Tribunal, bem como emitir novo ato, se for o caso, escoimado da irregularidade verificada.
5.17. Entende-se que esses procedimentos foram seguidos pela Corte de Contas na negativa de registro dos atos de aposentadoria em reexame, não merecendo prosperar as contestações da recorrente acerca de possíveis inobservâncias do devido processo legal.
5.18. Carece de sustentação a pretensão da recorrente de que o prazo de 5 anos fixado em sede de repercussão geral seja contado a partir da fruição das aposentadorias, pois o Supremo Tribunal Federal deixou claro que o marco inicial é a chegada dos processos à Corte de Contas, ou seja, no ano de 2016.
5.19. Cumpre ressaltar que os aposentados não foram prejudicados pela intempestividade por parte do órgão de auxílio e apoio do TCU, uma vez que os valores a maior por eles recebidos, nesses interregnos de tempo, não precisarão ser ressarcidos aos cofres públicos, ante o reconhecimento da boa-fé e a aplicação da Súmula TCU 106.
5.20. Dessa forma, opina-se pela rejeição dos argumentos apresentados pela recorrente.
6. Da continuidade de pagamento das parcelas judiciais
6.1.  Aduz a recorrente que decisões judiciais asseguram a manutenção das rubricas judiciais nos proventos dos aposentados, com base nos seguintes argumentos.
6.2. Os valores referentes à URP são pagos aos interessados com base na Reclamação Trabalhista 0157300-52.1989.5.19.0003. Na auditoria realizada pela Corte de Contas, para verificar a regularidade de pagamentos efetuados aos servidores ativos, inativos e pensionistas da Universidade Federal de Alagoas, foi prolatado o Acórdão 6492/2017-TCU-Segunda Câmara, com a seguinte determinação:
9.1.1. no prazo de 180 (cento e oitenta) dias, nos casos em que já houve trânsito em julgado no sentido da concessão ou manutenção do pagamento, promova a absorção das rubricas judiciais referentes à URP de fevereiro de 1989 (26,05%) , à URV (3,17%) e à extensão do índice de reajuste de 28,86% pelos aumentos remuneratórios concedidos à carreira após a data do trânsito em julgado, restringindo o marco inicial dessa absorção aos reajustes concedidos nas leis que reestruturaram as carreiras dos respectivos servidores nos últimos cinco anos, excetuados os casos em que eventualmente haja decisão judicial impedindo expressamente a absorção por futuros aumentos remuneratórios concedidos por lei à carreira, a exemplo das Reclamações Trabalhistas 0157300- 52.1989.5.19.0003 e 0064700-12.1989.5.19.0003.
6.3. Determinou-se ainda à Sefip que encaminhasse ao Departamento de Assuntos Extrajudiciais da Advocacia-Geral da União as informações necessárias a eventual ação junto ao STF envolvendo a Reclamação Trabalhista 0157300-52.1989.5.19.0003, cuja decisão foi desfavorável à União no Tribunal Superior do Trabalho, dando-se ciência à Consultoria Jurídica - Conjur/TCU, nos termos da Questão de Ordem aprovada pelo Plenário desta Corte de Contas, em 8/6/2011. Relativamente ao pagamento parametrizado da URP aos servidores da UFAL, foi determinado à Conjur/TCU que procedesse ao acompanhamento da Reclamação Trabalhista 0064700-12.1989.5.19.0003 junto ao Tribunal Superior do Trabalho.
6.4. Conclui a recorrente asseverando que não haveria motivação atual para o comando constante do acórdão contestado, por se encontrar em pleno vigor a demanda judicial em que as partes continuam com o direito à percepção dos aludidos pagamentos.
Análise:
6.5. Ao deliberar pela ilegalidade da continuidade da percepção pelos aposentados de rubricas relativas a planos econômicos, esta Corte de Contas considerou que não representa afronta à coisa julgada a decisão posterior deste Tribunal que afaste pagamentos oriundos de sentenças judiciais cujo suporte fático de aplicação já se tenha exaurido, como decidido pelo Supremo Tribunal Federal no Recurso Extraordinário 596.663/RJ.
6.6. O STF, ao julgar o RE 596.663/RJ, que teve repercussão geral reconhecida, assentou a tese de que a sentença que reconhece ao trabalhador ou ao servidor o direito a determinado percentual de acréscimo remuneratório deixa de ter eficácia a partir da superveniente incorporação definitiva do referido percentual aos seus ganhos, conforme a seguinte ementa:
CONSTITUCIONAL. PROCESSUAL CIVIL. SENTENÇA AFIRMANDO DIREITO À DIFERENÇA DE PERCENTUAL REMUNERATÓRIO, INCLUSIVE PARA O FUTURO. RELAÇÃO JURÍDICA DE TRATO CONTINUADO. EFICÁCIA TEMPORAL. CLÁUSULA REBUS SIC STANTIBUS. SUPERVENIENTE INCORPORAÇÃO DEFINITIVA NOS VENCIMENTOS POR FORÇA DE DISSÍDIO COLETIVO. EXAURIMENTO DA EFICÁCIA DA SENTENÇA. 
1. A força vinculativa das sentenças sobre relações jurídicas de trato continuado atua rebus sic stantibus: sua eficácia permanece enquanto se mantiverem inalterados os pressupostos fáticos e jurídicos adotados para o juízo de certeza estabelecido pelo provimento sentencial. A superveniente alteração de qualquer desses pressupostos (a) determina a imediata cessação da eficácia executiva do julgado, independentemente de ação rescisória ou, salvo em estritas hipóteses previstas em lei, de ação revisional, razão pela qual (b) a matéria pode ser alegada como matéria de defesa em impugnação ou em embargos do executado. 
2. Afirma-se, nessa linha de entendimento, que a sentença que reconhece ao trabalhador ou servidor o direito a determinado percentual de acréscimo remuneratório deixa de ter eficácia a partir da superveniente incorporação definitiva do referido percentual nos seus ganhos. 
3. Recurso extraordinário improvido.'
6.7. Transcreve-se, a seguir, trecho do voto proferido Ministro Teori Zavascki, em que trata da eficácia temporal da sentença judicial envolvendo relação jurídica de trato continuado:
2. O pedido de vista, conforme referi na oportunidade, se deveu à percepção de que, consideradas as circunstâncias do caso, a questão jurídica em debate não diz respeito à coisa julgada, mas, sim, a eficácia temporal da sentença. O exame dos autos confirma esse entendimento. Realmente, a sentença exequenda reconheceu o direito dos demandantes a incorporar, em seus vencimentos, o percentual de 26,05%, relativo à URP de fevereiro de 1989. Trata-se de típica sentença sobre relação jurídica de trato continuado, que, portanto, projeta efeitos prospectivos. Justamente por isso, a questão que ordinariamente se põe em relação a essa espécie de provimento é a da sua eficácia temporal futura: até quando a sentença tem eficácia? É, porventura, ad aeternum, a produção de seus efeitos? Sobre esse tema, há uma premissa conceitual incontroversa: a de que a força vinculativa dessas sentenças atua rebus sic stantibus. Realmente, ao pronunciar juízos de certeza sobre a existência, a inexistência ou o modo de ser das relações jurídicas, a sentença leva em consideração as circunstâncias de fato e de direito que se apresentam no momento da sua prolação. Tratando-se de relação jurídica de trato continuado, a eficácia temporal da sentença permanece enquanto se mantiverem inalterados esses pressupostos fáticos e jurídicos que lhe serviram de suporte (cláusula rebus sic stantibus) . (....) 
3. Restaria saber se essa superveniente perda de eficácia da sentença dependeria de ação rescisória ou, ao menos, de uma nova sentença em ação revisional. Quanto à rescisória, a resposta é certamente negativa, até porque a questão posta não se situa no plano da validade da sentença ou da sua imutabilidade, mas, sim, unicamente, no plano da sua eficácia temporal. Quanto à ação de cunho revisional, também é dispensável em casos como o da espécie, pois, alteradas por razões de fato ou de direito as premissas originalmente adotadas pela sentença, a cessação de seus efeitos, em regra, opera-se de modo imediato e automático, independente de novo pronunciamento judicial. (...) 
5. Cumpre asseverar, ademais, que os fundamentos adotados pelo acórdão recorrido guardam compatibilidade com o entendimento manifestado pelo STF em situações análogas, como, v.g., em recente julgado, em que, analisando processo representativo de controvérsia, inserido no âmbito da sistemática da repercussão geral, fixou a tese de que, não obstante reconhecida judicialmente certa diferença de vencimentos de servidor público, o termo final dessa obrigação 'deve ocorrer no momento que a carreira do servidor passa por uma restruturação remuneratória, porquanto não há direito à percepção ad aeternum de parcela de remuneração por servidor público' (RE 561.836/RN, rel. Min. Luiz Fux, Pleno, DJe de 10/2/2014) . Orientação semelhante é adotada pelo Superior Tribunal de Justiça, como, v.g., no MS 11.045, de que fui relator (Corte Especial, DJe de 25/2/10) . 
6.8. Nos presentes casos concretos, observa-se que não houve a absorção das parcelas referentes a planos econômicos, que continuaram a ser pagas de modo destacado, mesmo após as reestruturações, pela Lei 11.784/2008, da Carreira de Magistério Superior, de que trata a Lei 7.596/1987, e do Plano de Carreira dos Cargos Técnico-Administrativos em Educação, de que trata a Lei 11.091/2005, cujo Anexo I-C, contendo a 'Tabela de Estrutura e de Vencimento Básico do Plano de Carreira dos Cargos Técnico-Administrativos em Educação', foi alterado pelas Leis 12.772/2012 (a partir de 1/3/2013) e 13.325/2016 (aumentos nos meses de março/2015, agosto/2016 e janeiro/2017) .
6.9. A cessação dos pagamentos de acréscimos remuneratórios dessa natureza, independentemente de ação rescisória ou revisional, não representa ofensa à sentença judicial, mas efetiva obediência aos limites da coisa julgada, porquanto a força do aresto não pode impedir que fatos novos produzam as consequências que lhes são próprias, não se admitindo que a coisa julgada material signifique imunidade à alteração dos pressupostos fáticos e jurídicos que regem a questão.
6.10. É que a coisa julgada, como situação jurídica (res) regulada pela sentença como norma singular e concreta (iudicata) , alcança apenas o estado de coisas sobre o qual incide a sentença, não se estendendo a inovações supervenientes, como a que decorre de lei ulterior que altere a organização ou a estrutura de cargos e carreiras, cujo regime jurídico não é imutável e perpétuo, nem gera direito adquirido à sua eterna permanência ou subsistência.
6.11. Quanto às antigas ações judiciais trazidas à colação pela UFAL, entende-se que não afastam a necessidade de progressiva redução dos valores percebidos a título de planos econômicos à medida em que foram implantadas novas tabelas remuneratórias dos docentes e dos servidores técnico-administrativos das instituições federais de ensino superior, haja vista que a força vinculativa das sentenças sobre relações jurídicas de trato continuado atua rebus sic stantibus. Assim, a superveniente alteração dos pressupostos fáticos e jurídicos determina a imediata cessação da eficácia executiva do julgado, independentemente de ação rescisória ou revisional. 
6.12. Diante disso, opina-se pela rejeição das alegações da recorrente.
7.  Da transformação dos quintos em VPNI
7.1. A Universidade Federal de Alagoas defende a manutenção do pagamento de quintos a George Carnaúba de Omena, referentes a 3/5 da função comissionada de nível FC-4, exercida de 27/2/1998 a 10/2/2001, com base nos seguintes argumentos.
7.2. Nos proventos de aposentadoria de George Carnaúba de Omena, foi constatada ainda a incorporação de parcela de quintos/décimos, referente ao exercício de função de confiança posterior ao advento da Lei 9.624/1998, o que levou a Corte de Contas a fazer a determinação constante do subitem 9.3.3 do acórdão recorrido para que o órgão de origem efetuasse o destaque de quintos relativos ao período de 8/4/1998 a 4/9/2001, transformando-os em VPNI, a ser absorvida por reajustes futuros, consoante modulação estabelecida pelo STF no âmbito do RE 638.115/CE.
7.3. O ex-servidor tem assegurado o direito à incorporação da VPNI em comento por força de decisão proferida no Processo 00005856-15.2006.4.05.8000, que teve a segurança inicialmente denegada pelo Juízo da 3ª Vara da Justiça Federal de Alagoas, mas que foi concedida em julgamento de apelação pelo Tribunal Regional Federal da 5ª Região, sendo que o recurso especial nem chegou a ser admitido pelo STJ, conforme Nota 79/2020/PROC/PFUFAL/PGF/AGU, de 4/11/2020, da Procuradoria Federal junto à UFAL, emitida para subsidiar o recadastro da ação judicial no novo sistema de gestão de pagamento de tais processos, o AJ-SIGEPE. 
Análise:
7.4. Convém, de pronto, transcrever excerto do voto condutor do acórdão recorrido que trata da irregularidade em relação aos quintos:
15. De toda sorte, o TCU deve determinar que, em consonância com a decisão judicial transitada em julgado, a Universidade Federal de Alagoas promova o destaque da referida parcela como 'quintos ou décimos de função pública', transformando-a em VPNI, e promova a efetiva implementação das futuras absorções dessa parcela em face das supervenientes modificações legais produzidas sobre a estrutura remuneratória da correspondente carreira em sintonia com a deliberação proferida pelo Supremo Tribunal Federal no bojo do RE 638.115 durante a Sessão de 18/12/2019.
7.5. No presente pedido de reexame formulado pela UFAL, houve a transcrição da Nota 79/2020/PROC/PFUFAL/PGF/AGU, de 4/11/2020, da Procuradoria Federal junto à UFAL, emitida para subsidiar o recadastro da ação judicial (Processo 00005856-15.2006.4.05.8000, da 3ª Vara Federal de Alagoas) no novo sistema de gestão de pagamento de tais processos, o AJ-SIGEPE. O direito à incorporação de quintos pelo impetrante George Carnaúba Omena foi deferido em julgamento de apelação pelo Tribunal Regional Federal da 5ª Região, sendo que o recurso especial nem chegou a ser admitido pelo STJ.
7.6. Tendo sido comprovado pela UFAL que a vantagem percebida pelo referido ex-servidor está amparada por decisão judicial transitada em julgado, entende-se que deve ser tornada sem efeito a determinação contida no item 9.3.3 do acórdão recorrido, ante a necessidade de observância da modulação de efeitos quanto à manutenção da parcela de quintos incorporados entre 8/4/1998 e 4/9/2001 imune a absorção por reajustes futuros.
7.7. Dessa forma, opina-se pelo acolhimento dos argumentos apresentados.
8. Da possível afronta ao RE 638.115/CE pelo acórdão recorrido ao considerar ilegal o pagamento de quintos/décimos incorporadas após 8/4/1998
8.1. A UFAL aduz que a ação judicial referente à incorporação de quintos continua ativa e gerando efeitos ao interessado.
Análise
8.2. Registra-se, por oportuno, que a comprovação do trânsito em julgado, por si só, não possui o condão de alterar o julgamento pela ilegalidade do ato de aposentadoria pela Corte de Contas, pois que o STF deixou assente que a incorporação de quintos, no período de 8/4/1998 até 4/9/2001, ofende o princípio da legalidade, nos termos da tese firmada em sede de repercussão geral, Tema 395. 
8.3. Convém mencionar que o TCU tem posicionamento do Plenário de como os órgãos jurisdicionados devem proceder em relação às parcelas de quintos/décimos de funções comissionadas exercidas entre 8/4/1998 e 4/9/2001, conforme o Acórdão 1255/2020-TCU-Plenário (Relator Ministro-Substituto Marcos Bemquerer Costa) a seguir transcrito no que é pertinente:
9.2. com a finalidade de orientar o tratamento do tema relacionado ao pagamento da rubrica de 'opção' do art. 2º da Lei 8.911/1994 e à incorporação de 'quintos', dar ciência ao Senado Federal de que:
 (...) 
9.2.2. deve-se verificar a origem do pagamento de 'quintos', se advindos de decisão judicial transitada em julgado ou não ou ainda de decisão administrativa e, na hipótese em que não houver decisão judicial passada em julgado ou quando se tratar de decisão administrativa, a vantagem de 'quintos' incorporada com fulcro em funções comissionadas exercidas entre 8/4/1998 a 4/9/2001 deve ser destacada e transformada em 'parcela compensatória' a ser absorvida por reajustes futuros concedidos nos proventos, na linha da solução definitiva da controvérsia conferida à matéria pela Suprema Corte, por meio do RE 638.115/CE, e consoante o Acórdão 442/2020-TCU-Segunda Câmara (Relator Ministro Substituto Marcos Bemquerer Costa) .
8.4. Assim, mesmo nas situações em que as parcelas de quintos/décimos foram incorporadas após 8/4/1998, com base em decisão judicial transitada em julgado, o ato concessório de aposentadoria é ilegal e não é registrado. O provimento judicial somente impede a suspensão dos pagamentos das parcelas indevidas. Acerca da questão, cabe trazer à baila excerto do voto condutor do Acórdão 3842/2020-TCU-Primeira Câmara (Relator Ministro Walton Alencar Rodrigues) :
A esta altura, todavia, nova decisão do STF, proferida em embargos de declaração com efeitos infringentes, opostos no âmbito do mesmo RE 638.115, alterou o entendimento até então tranquilamente adotado. Em 18/12/2019, o Plenário do STF modulou os efeitos da decisão para, no que interessa a estes autos, acolher parcialmente os embargos de declaração, com efeitos infringentes, e 'reconhecer indevida a cessação imediata do pagamento dos quintos quando fundado em decisão judicial transitada em julgado'.
A decisão divulgada no sítio eletrônico do STF não afasta a ilegitimidade do pagamento dos quintos nas condições anteriormente descritas, mas modula efeitos para os que os recebem por força de decisão judicial, transitada ou não em julgado, e de decisão administrativa.
Feita tal distinção e devidamente caracterizada inadequação do benefício aos dispositivos legais aplicáveis à matéria, é certo que o recente julgado do STF não pode compelir esta Casa, cuja competência de apreciar a legalidade de atos de pessoal foi atribuída pela própria Constituição Federal (art. 71, inciso III) , a contrariar suas convicções, a jurisprudência consolidada dos tribunais superiores e os fatos consignados nos autos, para registrar ato de pessoal manifestamente irregular, salvo na esporádica hipótese de trânsito em julgado de processo em que o TCU foi parte e que teve por finalidade específica o respectivo registro (vide MS 23.665/DF e MS 22.009/MG) , que não é o caso destes autos.
Todavia, sem transgredir frontalmente o provimento jurisdicional, não há como a Universidade Federal de Santa Maria promover a cessação dos pagamentos, apesar do desequilíbrio que causam ao sistema previdenciário.
Em circunstâncias análogas, este Tribunal tem considerado ilegais e negado registro aos atos de aposentadoria que contêm parcelas conferidas pelo Judiciário em contrariedade com o entendimento do TCU, sem, contudo, determinar a suspensão do pagamento nem informar sobre a possibilidade de edição de novo ato eivado das irregularidades. Nesse sentido, cito, entre outros, os Acórdãos 1.910/2004 e 11.079/2019, da 1ª Câmara, 5.797/2014, da 2ª Câmara, e 1.857/2003, do Plenário.
O julgamento pela ilegalidade sem suspensão do pagamento consolidou-se no TCU na esteira de um sem número de decisões do STF, entre as quais as proferidas no âmbito dos Mandados de Segurança 23.758, 24.529, 24.569, 24.939, 25.460, 26.086, 26.088, 26.132, 26.156, 26.186, 26.228, 26.271, 26.387, 26.408, 26.443, 27.374, 27.551, 27.575, 27.649, 27.732, 23.665 e 33528. Do último, transcrevo o trecho a seguir:
'E que o fundamento em que se apoia a pretensão mandamental ora em exame tem o beneplácito da jurisprudência do Supremo Tribunal Federal, que, em sucessivos precedentes, tem reconhecido, quer em decisões monocráticas, quer em julgamentos colegiados, ser integralmente oponível ao E. Tribunal de Contas da União a autoridade da coisa julgada, cuja eficácia subordinante, desse modo, não poderá ser transgredida por qualquer órgão estatal, inclusive pela própria Corte de Contas.
 (...) 
Vê-se, pois, que o E. Tribunal de Contas da União não dispõe, constitucionalmente, de poder para rever decisão judicial transitada em julgado (RTJ 193/556-557, Rel. Min. CARLOS VELLOSO) nem para determinar a suspensão de benefícios garantidos por sentença impregnada da autoridade da coisa julgada (AI 471.430-AgR/DF, Rel. Min. EROS GRAU) , ainda que o direito reconhecido pelo Poder Judiciário não tenha o beneplácito da jurisprudência prevalecente no âmbito do Supremo Tribunal Federal, pois a 'res judicata', em matéria civil, só pode ser legitimamente desconstituída mediante ação rescisória:'
Ao deixar de determinar a suspensão do pagamento, o TCU evita que o jurisdicionado seja forçado a escolher entre obedecer à sua ordem, sujeitando-se a detenção, multa e prisão em flagrante por descumprimento de decisão judicial, e ignorá-la, sujeitando-se à multa do art. 58 da Lei 8.443/1992.
Ante o exposto, julgo ilegais os atos de concessão inicial e de alteração de aposentadoria de Nelcindo Nascimento Terra, nego-lhes registro e VOTO no sentido de que o Tribunal adote a deliberação que ora submeto à apreciação deste Colegiado.
8.5. Diante disso, opina-se pela rejeição das alegações da recorrente.
9. Da absorção da parcela remuneratória temporária decorrente da Lei 11.091/2005
9.1. Limita-se a UFAL a questionar o fato de o acórdão recorrido ter determinado a supressão de valores pagos a título de diferença de vencimento básico em virtude do advento da Lei 11.091/2005, que estabeleceu novos paradigmas para a carreira de técnico-administrativos em educação, mas que não contemplava proventos maiores de servidores que licitamente conseguiram avançar na carreira ao longo dos anos.
Análise
9.2. No voto condutor da deliberação recorrida, foi constatada a indevida continuidade do pagamento a George Carnaúba e Mariangela Gomes da rubrica '82375 VENC.BAS.COMP.ART.15 L11091/05' ou 'VBC', pois teria sido implantada apenas para evitar o momentâneo decesso remuneratório em face do advento da Lei 11.091/2005, de tal sorte que os subjacentes valores deveriam ter sido absorvidos pelos supervenientes acréscimos nos padrões de vencimento, nos termos do art. 15, §§ 2º e 3º, do referido diploma legal, não mais subsistindo resíduo a ser pago.
9.3. Tanto nos atos de aposentação quanto nas fichas financeiras desses inativos pode ser observado que não houve a gradual aplicação dos novos padrões de vencimento com vistas à absorção do eventual saldo complementar subsistente para a referida parcela sob a proporção do aumento verificado no novo vencimento básico; tendo a exigência dessa absorção sido, contudo, pontualmente afastada pelo art. 13 da Lei 11.784/2008 e art. 43 da Lei 12.772/2012, para, com isso, subsistir a suscitada absorção sobre a parcela complementar pela original aplicação da tabela descrita no Anexo I-B da Lei 11.091/2005.
9.4. Em consonância com análise das fichas financeiras no Sigepe para maio de 2005, janeiro de 2006, dezembro de 2007 e abril de 2008 (peças 4 a 12) , foi constatado pela Sefip que os aumentos no vencimento básico dos servidores, nesse período, não levaram à redução prevista no art. 15 da Lei 11.091/2005.
9.5. Dessa forma, devem ser rejeitados aos argumentos da recorrente.
CONCLUSÃO
10. Da análise de mérito, conclui-se que:
a) o Tribunal de Contas da União observou o devido processo legal na apreciação da legalidade, para fins de registro, dos atos de concessão de aposentadoria aos interessados, em especial o balizamento estabelecido pelo Supremo Tribunal Federal na Súmula Vinculante 3, a tese de repercussão geral (tema 445) fixada no RE 636.553 e o que dispõem o art. 71, inciso III, da Carta Magna, a Lei 8.443/1992, o seu Regimento Interno e a Instrução Normativa TCU 78/2018;
b) as parcelas judiciais referentes a planos econômicos já deveriam ter sido absorvidas pelos acréscimos remuneratórios das carreiras dos servidores, haja vista as reestruturações, pela Lei 11.784/2008, da Carreira de Magistério Superior, de que trata a Lei 7.596/1987, e do Plano de Carreira dos Cargos Técnico-Administrativos em Educação, de que trata a Lei 11.091/2005, cujo Anexo I-C, contendo a 'Tabela de Estrutura e de Vencimento Básico do Plano de Carreira dos Cargos Técnico-Administrativos em Educação', foi alterado pelas Leis 12.772/2012 (a partir de 1/3/2013) e 13.325/2016 (aumentos nos meses de março/2015, agosto/2016 e janeiro/2017) ;
c) não é o caso de transformar os quintos relativos ao período de 8/4/1998 a 4/9/2001 em VPNI a ser absorvida por quaisquer reajustes futuros, ante a comprovação pela Universidade Federal de Alagoas de que o aposentado George Carnaúba de Omena é beneficiário de decisão judicial transitada em julgado, que ampara a continuidade dos pagamentos, conforme modulação de efeitos fixada pelo STF no RE 638.115/CE; 
d) não houve afronta ao RE 638.115/CE pelo acórdão recorrido ao considerar ilegal o ato de aposentadoria que contempla o pagamento de quintos incorporados após 8/4/1998;
e) a parcela remuneratória temporária decorrente da Lei 11.091/2005 devia ter sido absorvida pelos supervenientes acréscimos nos padrões de vencimento, nos termos do art. 15, §§ 2º e 3º, desse diploma legal.
10.1. Por conseguinte, deve-se dar provimento parcial ao presente recurso, para afastar a determinação de transformação dos quintos em VPNI a ser absorvida por reajustes futuros.
PROPOSTA DE ENCAMINHAMENTO
11. Ante o exposto, submetem-se os autos à consideração superior, propondo-se, com fundamento no art. 48 da Lei 8.443/1992:
a) conhecer do recurso e, no mérito, dar-lhe provimento parcial, tornando sem efeito o item 9.3.3 do acórdão recorrido;
b) informar à recorrente e demais interessados do acórdão a ser proferido, destacando que o relatório e o voto que o fundamentam podem ser acessados por meio do endereço eletrônico www.tcu.gov.br/acordaos."
	É o relatório.

Francisco de Assis Silva Filho (14.935-B/OAB-AL), representando George Carnauba de Omena.

Procurador Marinus Eduardo De Vries Marsico.

APOSENTADORIA. AUSÊNCIA DE ABSORÇÃO DA PARCELA REMUNERATÓRIA TEMPORÁRIA DECORRENTE DA LEI N.º 11.091, DE 2005, E DA PARCELA A TÍTULO DE PONTUAL REPOSIÇÃO DE PERDAS EM FACE DE PLANOS ECONÔMICOS. INDEVIDA VANTAGEM COMO "QUINTOS". ILEGALIDADE DOS RESPECTIVOS ATOS. NEGATIVA DE REGISTRO. MANUTENÇÃO DOS PAGAMENTOS INERENTES A "QUINTOS" DE FUNÇÃO EM RESPEITO À DECISÃO PROLATADA PELO STF NO RE 638.115-CE. DETERMINAÇÕES. PEDIDO DE REEXAME. DEMONSTRADO QUE HÁ DECISÃO JUDICIAL PARA O PAGAMENTO DOS QUINTOS. REJEIÇÃO DOS DEMAIS ARGUMENTOS RECURSAIS. CONHECIMENTO E PROVIMENTO PARCIAL DO RECURSO.

APOSENTADORIA (APOS)

Secretaria de Recursos (Serur).

Trata-se de pedido de reexame, em processo de aposentadoria, interposto pela Universidade Federal de Alagoas contra o Acórdão 2169/2021-TCU-Segunda Câmara, de relatoria do Ministro-Substituto André Luís de Carvalho.
2.	No âmbito da deliberação recorrida, este Tribunal julgou ilegal o ato de aposentadoria de George Carnaúba de Omena, José Ronaldo Lima de Barros, Maria Cícera Mendes Rocha, Mariangela Gomes Costa e Marlete Bezerra dos Santos, negando-lhes os respectivos registros, em face da indevida percepção da vantagem como quintos ou décimos de função e em face da continuidade do pagamento das parcelas como "82375 VENC.BAS.COMP.ART.15 L11091/05" e "DECISAO JUDICIAL TRANS JUG APO" sem a necessária absorção, contudo, diante das supervenientes modificações na estrutura remuneratória.
3.	Inconformada com a decisão desta Corte, a Universidade Federal de Alagoas alega que: i) o TCU não teria respeitado o direito ao devido processo legal e o princípio da segurança jurídica ao decidir sobre os atos de aposentadoria, vigentes há mais de 6 anos; ii) decisões judiciais assegurariam a manutenção dos valores referentes à URP nos proventos dos aposentados; iii) o ex-servidor George Carnaúba de Omena teria assegurado, por decisão judicial transitada em julgado, o direito à incorporação de parcela de quintos/décimos, referente ao exercício de função de confiança posterior ao advento da Lei 9.624/1998; iv) possível afronta ao RE 638.115/CE pelo acórdão recorrido ao considerar ilegal o pagamento de quintos/décimos incorporados após 8/4/1998; v) que foi indevida a determinação desta Corte para a supressão de valores pagos a título de diferença de vencimento básico em virtude do advento da Lei 11.091/2005.
4.	A Secretaria de Recursos (Serur) analisou o pedido de reexame interposto e propôs, com o aval do Ministério Público junto ao TCU (MPTCU) , conhecer e dar-lhe provimento parcial, a fim de tornar sem efeito a determinação exarada no subitem 9.3.3 do acórdão recorrido para que houvesse transformação dos quintos em VPNI a ser absorvida por reajustes futuros.
5.	Feito esse breve resumo dos fatos, ratifico despacho exarado à peça 36 para conhecer do presente recurso. No mérito, manifesto minha anuência ao encaminhamento uniforme proposto nos autos e adoto os fundamentos utilizados como razões de decidir.
6.	De fato, conforme bem concluiu a Serur, as parcelas judiciais referentes a planos econômicos deveriam ter sido absorvidas pelos acréscimos remuneratórios das carreiras dos servidores, haja vista as reestruturações, pela Lei 11.784/2008, da Carreira de Magistério Superior, de que trata a Lei 7.596/1987, e do Plano de Carreira dos Cargos Técnico-Administrativos em Educação, de que trata a Lei 11.091/2005, cujo Anexo I-C, contendo a "Tabela de Estrutura e de Vencimento Básico do Plano de Carreira dos Cargos Técnico-Administrativos em Educação", foi alterado pelas Leis 12.772/2012 (a partir de 1/3/2013) e 13.325/2016 (aumentos nos meses de março/2015, agosto/2016 e janeiro/2017) .
7.	A jurisprudência do TCU, a exemplo do Acórdão 2161/2005-TCU-Plenário, de relatoria do Ministro Walton Alencar Rodrigues, consolidou-se no sentido de considerar ilegal o pagamento de percentuais relativos a planos econômicos, ainda que amparado por sentenças judiciais, uma vez que essas parcelas, por terem natureza de antecipação salarial, são devidas somente até a reposição das perdas salariais havidas e devem ser absorvidas pelos reajustes concedidos posteriormente.
8.	Esse entendimento encontra respaldo em precedentes do Supremo Tribunal Federal (STF) , que ao julgar o RE 596.663/RJ, com repercussão geral reconhecida, assentou a tese de que a sentença que reconhece ao trabalhador ou ao servidor o direito a determinado percentual de acréscimo remuneratório deixa de ter eficácia a partir da superveniente incorporação definitiva do referido percentual aos seus ganhos.
9.	Também em linha contrária ao que questionou a recorrente, a parcela remuneratória temporária decorrente da Lei 11.091/2005 devia ter sido absorvida pelos supervenientes acréscimos nos padrões de vencimento, nos termos do art. 15, §§ 2º e 3º, desse diploma legal.
10.	Por fim, há de ser destacado que nas análises desta Corte de Contas, no âmbito do acórdão recorrido, foi observado rigorosamente o devido processo legal, conforme esclareceu a unidade técnica, não procedentes os argumentos recursais em sentido contrário. Também não pode ser acolhido o argumento da recorrente de decadência administrativa ou prescrição quinquenal, visto que o prazo de 5 anos, desde a chegada dos processos à Corte de Contas, conforme fixado em sede de repercussão geral pelo STF, não foi ultrapassado.
11.	Tendo em vista essas análises, reforço minha adesão às conclusões dos pareceres técnicos, que refutaram os argumentos recursais, dando guarida apenas às considerações referentes ao pagamento dos quintos. 
12.	Quanto a essa parcela, é certo que o entendimento deste Tribunal no âmbito do acórdão recorrido foi fixado com base nas informações disponíveis à época, segundo as quais a referida incorporação teria ocorrido em virtude tão somente de decisão administrativa. 
13.	Não obstante, os fatos trazidos em sede de recurso, dando conta da existência de decisão judicial em favor do interessado, são suficientes para manter a incorporação imune à absorção por reajustes futuros, nos termos da modulação de efeitos fixada pelo Supremo Tribunal Federal no RE 638.115. Assim, pertinente a proposta de dar provimento parcial ao recurso de forma a tornar sem efeito a determinação exarada no subitem 9.3.3 do acórdão recorrido.
14.	Ainda que tenha havido a comprovação de decisão judicial favorável, no entanto, em sede de recurso, permanece o julgamento pela ilegalidade do ato, conforme fundamentou a Serur em sua instrução, transcrita no relatório precedente.
	Ante o exposto, voto pela adoção da minuta de acórdão que trago a este Colegiado.
	
TCU, Sala das Sessões Ministro Luciano Brandão Alves de Souza, em 17 de maio de 2022.
Ministro JOÃO AUGUSTO RIBEIRO NARDES 
Relator